ACORDAO-COMPLETO-2472538

ACÓRDÃO 1756/2021 ATA 27/2021 - PLENÁRIO

VISTOS, relatados e discutidos estes autos de acompanhamento conduzido, durante o período de abril de 2020 a fevereiro de 2021, pela Secretaria de Fiscalização de Tecnologia da Informação (Sefti) sobre as aquisições de bens e serviços na área de tecnologia da informação (TI) promovidas por alguns órgãos e entes da administração federal com vistas a realizar, sistemática e tempestivamente, o controle sobre as aquisições e a mitigar o eventual desperdício de recursos público, tendo essa fiscalização sido determinada pelo item 9.4 do Acórdão 915/2020-TCU-Plenário;
ACORDAM os Ministros do Tribunal de Contas da União, reunidos em Sessão do Plenário, ante as razões expostas pelo Relator, em:
9.1. assinalar o cumprimento da determinação prolatada pelo item 9.4 do Acórdão 915/2020-TCU-Plenário, diante dos elementos de convicção até aqui obtidos neste processo; 
9.2. promover o retorno do presente processo à Sefti para o prosseguimento do feito pelos trabalhos de elaboração das aludidas notas técnicas em prol da consolidação dos principais entendimentos, entre outros, sobre a pesquisa de preços e a definição dos quantitativos nas contratações de soluções de TIC em sintonia, aí, com o art. 241, II, do RITCU; e
9.3. enviar a cópia do presente Acórdão, com o Relatório e a Proposta de Deliberação, aos correspondentes destinatários (Agência Nacional de Energia Elétrica, Agência Nacional de Mineração, Agência Nacional do Petróleo, Gás Natural e Biocombustíveis, Banco do Nordeste do Brasil S.A., Caixa Econômica Federal, Comando da Aeronáutica, Comando da Marinha, Comando de Operações Navais da Marinha, Comando do Exército, Companhia Brasileira de Trens Urbanos, Conselho Federal de Medicina, Conselho Nacional de Justiça, Conselho Regional de Engenharia e Agronomia do Estado de São Paulo, Defensoria Pública da União, Departamento de Polícia Rodoviária Federal, Empresa de Tecnologia e Informações da Previdência - Dataprev, Fundação de Previdência Complementar do Servidor Público Federal do Poder Executivo, Fundação Instituto Brasileiro de Geografia e Estatística, Fundação Oswaldo Cruz, Fundação Universidade Federal de Sergipe, Instituto Brasileiro de Informação Em Ciência e Tecnologia, Instituto Nacional do Câncer José de Alencar Gomes da Silva, Ministério da Cidadania, Ministério da Ciência, Tecnologia e Inovações, Ministério da Justiça e Segurança Pública, Ministério da Mulher, da Família e dos Direitos Humanos, Secretaria de Administração do MPF - MPU, Secretaria de Gestão, Superintendência da Zona Franca de Manaus, Superior Tribunal de Justiça, Tribunal de Justiça do Distrito Federal e dos Territórios, Tribunal Regional do Trabalho da 8ª Região - PR/AP, Universidade Federal da Bahia, Universidade Federal de Santa Catarina, e Universidade Federal Fluminense) , para ciência e eventual adoção das providências cabíveis.

Acompanhamento das aquisições de bens e serviços na área de tecnologia da informação (TI) promovidas por órgãos e entidades da Administração Pública Federal (APF), de modo a realizar de forma sistemática e tempestiva o controle das aquisições e mitigar a ocorrência de desperdício de recursos.

3. Responsáveis: não há.

13.1. Ministros presentes: Ana Arraes (Presidente), Walton Alencar Rodrigues, Benjamin Zymler, Aroldo Cedraz, Raimundo Carreiro e Bruno Dantas.
13.2. Ministros-Substitutos convocados: Augusto Sherman Cavalcanti e Marcos Bemquerer Costa.
13.3. Ministros-Substitutos presentes: André Luís de Carvalho (Relator) e Weder de Oliveira.

ANDRÉ DE CARVALHO

Trata-se de acompanhamento conduzido, durante o período de abril de 2020 a fevereiro de 2021, pela Secretaria de Fiscalização de Tecnologia da Informação (Sefti) sobre as aquisições de bens e serviços na área de tecnologia da informação (TI) promovidas por alguns órgãos e entes da administração federal com vistas a realizar, sistemática e tempestivamente, o controle sobre as aquisições e a mitigar o eventual desperdício de recursos público, tendo essa fiscalização sido determinada pelo item 9.4 do Acórdão 915/2020-TCU-Plenário.
2.	O referido item 9.4 do Acórdão n.º 915/2020 teria sido prolatado pelo Plenário do TCU nos seguintes termos:
	" (...) 9.4. autorizar a nova realização de semelhante acompanhamento, nos termos do art. 19, § 5º, da Resolução TCU nº 269, de 2015, sobre as aquisições de bens e serviços de TI no âmbito da administração pública federal, aí incluídos, por exemplo, os Tribunais Superiores e os órgãos do Poder Legislativo, durante o período de 1º/4/2020 a 31/3/2021;".
3.	De toda sorte, após o trabalho de campo, os Auditores Federais Thiago Alves de Castro, Tadeu José Henrique Rocha e Cláudia C. T. de Paula lançaram o respectivo parecer conclusivo à Peça 81, com a anuência dos dirigentes da Sefti (Peças 82 e 83) , nos seguintes termos:
	" (...) EXAME TÉCNICO
3.	Para a realização deste trabalho, seguiram-se os normativos e a jurisprudência referentes a contratações no âmbito da APF, em especial: i) as Leis 8.666/1993, 10.520/2002 e 13.303/2016; ii) os Decretos 10.024/2019 e 7.892/2013; iii) as instruções normativas (IN) 4/2014 e 5/2014 da SLTI/MP e 1/2019 e 2/2019 da SGD/ME; e iv) os Acórdão 2037/2019-TCU-Plenário, da relatoria do Ministro-Substituto Augusto Sherman e 1.508/2020-TCU-Plenário, da relatoria do Ministro-Substituto André de Carvalho. Além deles, foi utilizada a Portaria-Segecex 27/2016 e, subsidiariamente, a Portaria-TCU 296/2018.
1. Metodologia
4.	O acompanhamento baseou-se em ferramentas de TI, como o sistema de Análise de Editais e Licitações (Alice) , em notícias veiculadas diariamente nos meios de comunicação e, em especial, no conhecimento adquirido pela Sefti ao atuar em fiscalizações e representações anteriores com objetos semelhantes. 
5.	O Alice é mantido pela Secretaria de Orientação, Métodos, Informações e Inteligência para o Controle Externo e o Combate à Corrupção (Soma) e fornece informações automatizadas sobre editais de licitações e resultados de pregões (atas) que são disponibilizados diariamente no site do Comprasnet (www.comprasgovernamentais.gov.br) .
6.	A partir dos informes diários fornecidos pelo Alice, a equipe de acompanhamento aplicou critérios de maior risco, relevância, materialidade (peça 76) e oportunidade para selecionar os editais de bens e serviços de TI em que deveria atuar, tais como: valor estimado e objetos com representações recorrentes no TCU (exemplo: contratação de serviços cuja remuneração seria baseada em Unidades de Serviços Técnicos (UST) , ou denominações semelhantes) . 
7.	Ressalta-se que o presente acompanhamento não analisou de forma sistemática os editais com objetos considerados como commodities de TI (tais como computadores, outsourcing de impressão, call center etc.) de órgãos e entidades de âmbito nacional com sede no Distrito Federal, tendo em vista a existência de acompanhamento realizado pela Secretaria de Controle Externo de Aquisições Logísticas (Selog) que engloba esse tipo de objeto (TC Processo 016.868/2020-0) . 
8.	Ademais, a análise dos editais selecionados e seus respectivos anexos não foi exaustiva. Nesse contexto, ao identificar riscos em determinada contratação, o procedimento foi de encaminhar mensagem eletrônica ao órgão ou entidade responsável pela contratação para obtenção de informações adicionais sobre o processo de licitação. Adicionalmente, foram realizadas, quando necessárias, reuniões por meio de vídeo conferência com os gestores a fim de esclarecer dúvidas pontuais e apresentar os riscos identificados nos editais e nos termos de referência (TR) analisados. Em diversas ocasiões, os próprios gestores decidiram suspender e/ou revogar o certame a fim de ajustar os editais e/ou TR após tomarem conhecimento dos riscos existentes. 
9.	Por fim, é pertinente destacar que o acompanhamento não abrangeu a análise de 100% dos editais de TI que se enquadravam nos critérios de materialidade devido à limitação de recursos humanos dedicados ao trabalho, quando foram aplicados critérios de menor risco. 
10.	O tópico Resultados, apresentado mais adiante nesta instrução, relaciona de forma mais detalhada alguns casos em que houve atuação da equipe da Sefti e os efeitos obtidos com os ajustes realizados pelos gestores nos editais.
2. Limitações ao trabalho
11.	O acompanhamento de editais restringiu-se às licitações promovidas no âmbito do Comprasnet tendo em vista que o sistema Alice ainda não envia informações automatizadas de outros sistemas de licitação, como é o caso da plataforma e-licitações do Banco do Brasil. Entretanto, foram analisados dois certames da Caixa Econômica Federal (Caixa) (20/7066-2020/GILOG/BR e 42/7066-2020/GILOG/BR) , dos quais houve ciência fora do âmbito do Comprasnet. Apesar da análise desses dois pregões, ressalta-se que não houve acompanhamento sistemático do sistema de licitações da Caixa.
12.	Em determinados momentos, o número de licitações ultrapassou a capacidade de análise da equipe de fiscalização, sendo necessário selecionar para uma análise mais detida as licitações que possuíam, em princípio, maior risco. 
13.	Além disso, merece registro que as licitações que porventura tenham sido suspensas e posteriormente retomadas não são listadas nos informes diários fornecidos pelo Alice, prejudicando assim a análise tempestiva da nova versão dos documentos da licitação. No mesmo sentido, a ferramenta não fornece de forma automática um alerta de que uma licitação listada poderia estar relacionada a uma licitação anteriormente revogada, visto que esse tipo de informação não consta da base de dados do Comprasnet. A respeito das limitações da ferramenta, a Segecex, sob coordenação da Secretaria de Orientação, Métodos, Informações e Inteligência para o CE e o Combate à Corrupção (Soma) , está elaborando estudos que visam ao aperfeiçoamento.
3. Grandes Números
14.	Durante o período, a equipe de acompanhamento analisou 132 editais divididos entre hardware (36) , serviços (50) e software (46) (peça 78, p. 3-4) :
15.	O Volume de Recursos Fiscalizados (VRF) alcançou o montante de R$ 4.410.831.105,63. O quadro analítico encontra-se acostado à peça 78 destes autos.
16.	Houve 39 reuniões por meio de videoconferência com 33 organizações diferentes. Além disso, gestores de 31 organizações revogaram e/ou suspenderam 37 editais após a equipe de acompanhamento ter apresentado os respectivos riscos, o que corresponde a cerca de 28% da quantidade total de editais analisados e a cerca de R$ 597 milhões (14%) de valor total estimado. 
17.	Os benefícios financeiros do acompanhamento consideraram o período de cinco anos no caso de serviços continuados e foram calculados conforme um dos métodos abaixo, a depender do caso específico (peça 78) :
	Método
	Fase do certame
	Hipótese
	Valor do Benefício (R$) 

	Valor Estimado 1 menos Valor Estimado 2
	Antes da realização do certame
	Diferença entre o valor estimado original e o valor estimado após a atuação do acompanhamento.
	105.843.779,49

	Valor dos pregões revogados 
	Antes da realização do certame
	Valor estimado em edital que foi revogado após apresentação dos riscos e que não foi licitado novamente durante o acompanhamento.
	108.990.490,35

	Valor do contrato anterior menos Valor adjudicado no pregão *
	Após a adjudicação
	Diferença entre o valor do contrato antigo e o valor final obtido no certame analisado.
	21.735.857,70

			Total (R$) 
	236.570.127,54

*Trata-se de uma situação em que ocorreu o esclarecimento de riscos e compartilhamento de boas práticas em período anterior à publicação do edital do pregão por meio de reunião solicitada por gestores. Dessa forma, os parâmetros objetivos para avaliação do benefício financeiro são: (i) o valor do contrato anterior cujo objeto será tratado pelo novo edital; e (ii) o valor adjudicado que será utilizado no novo contrato
18.	Com o presente relatório, está sendo encerrado o primeiro ciclo do trabalho, que contou com a relatoria do Ministro-Substituto André de Carvalho e que coincide com o plano operacional da Segecex. Em termos de resultados, conforme disposto no voto que fundamenta o Acórdão 915/2020-TCU-Plenário, em adição aos benefícios da presente fiscalização, detalhados anteriormente, tem-se que o somatório foi de cerca de R$ 4 bilhões em dois anos.
19.	Importa destacar que foram valores resultantes de ações dos gestores, como revisão de estimativas, revogações de certames ou repactuação de contratos, tomadas com base em riscos indicados pela equipe de acompanhamento. Considerando que a estimativa de custo de uma ação de fiscalização com dois auditores por dois anos é inferior a R$ 1,3 milhões, cabe afirmar que, para cada R$ 1,00 que o TCU desembolsou, foram economizados aproximadamente R$ 3.000,00 (R$ 4 bilhões / R$ 1,3 milhões) , ou um custo de ordem de 0,0333%.
20.	Quando se afirma que foram economizados, o parâmetro é que, diante da avaliação dos riscos apontados pela equipe do TCU, os gestores decidiram por rever seus atos, deixando de desembolsar as quantias originalmente previstas.
21.	O benefício qualitativo da atuação preventiva do acompanhamento, hipótese em que termos do edital ou do TR foram questionados pela equipe e que os gestores os retificaram para atendimento aos pedidos de informações preliminares ou após reuniões com os gestores, embora seja de difícil mensuração, pode ser observado sob vários aspectos, dentre os quais se destacam:
21.1.	aumento do potencial de competitividade do certame (ex.: exclusão de exigências de certificados e/ou requisitos técnicos desnecessários ou restritivos à competitividade) ;
21.2.	diminuição de risco de sobrepreço (ex.: ampliação da pesquisa de preços, maior precisão na metodologia de cálculo de quantitativos, detalhamento dos custos) ;
21.3.	aproximação do TCU com os gestores públicos com foco na disseminação de conhecimento e boas práticas, ao invés de foco apenas no aspecto punitivo; e
21.4.	aumento da sensação de expectativa de controle.
22.	A fim de avaliar a qualidade da fiscalização, é praxe da Sefti solicitar opinião dos gestores acerca das fiscalizações realizadas, por meio de envio de questionário (modelo juntado à peça 77) . Nesse sentido, foram enviados questionários para trinta organizações, com as quais foram realizadas reuniões. Foram recebidas 21 respostas de dezoito organizações, cujo resumo consta do Quadro 1.
Quadro 1 - Consolidação das avaliações dos gestores acerca do trabalho
	23.	Aspectos da fiscalização 
	DT
	D
	C
	CT
	NA

	Na reunião de apresentação, a equipe de acompanhamento expôs claramente os objetivos do trabalho aos dirigentes da organização fiscalizada.
	 
		19%
	76%
	5%

	Os gestores tiveram oportunidade de fornecer informações e esclarecimentos durante a realização do acompanhamento.
	 
		29%
	71%
	
	Os riscos identificados no edital/processo de planejamento da contratação pela equipe de acompanhamento foram claramente expostos na reunião.
	 
	5%
	33%
	62%
	
	As constatações do trabalho, apresentadas pela equipe de acompanhamento, são úteis para a melhoria dos controles da organização.
	 
		29%
	71%
	
	As constatações do trabalho, apresentadas pela equipe de acompanhamento, demonstram boa relação custo/benefício.
	 
		38%
	57%
	5%

	No geral, estou satisfeito com os resultados do acompanhamento.
	 
		29%
	71%
	
DT: discordo totalmente; D: discordo; C: concordo; CT: concordo totalmente; NA: não sei / não se aplica
24.	Conforme pode ser observado, a predominância das respostas foi em sentido favorável ao trabalho. Ao ponderar os percentuais, somando-se as respostas do tipo 'concordo' e 'concordo totalmente', restou demonstrado que quase a totalidade das respostas foi positiva.
25.	Além das respostas objetivas, havia espaço para que os gestores apresentassem comentários livres, os quais, de forma geral, foram muito positivos. A seguir, são transcritos excertos de algumas avaliações feitas por diversas organizações.
Avaliação do Banco do Nordeste
O trabalho desempenhado pela equipe do TCU, [...] durante todo o processo de prospecção e licitação do objeto da fiscalização, foi fundamental para que o Banco do Nordeste alcançasse êxito, tanto na competitividade, quanto na redução significativa de preços quando considerado o estimado nos Estudos Preliminares e o valor efetivamente contratado. Garantindo aos cofres públicos uma economia superior a R$ 3.868.607,07. Agradecemos, assim, todo o apoio e confiança deste valoroso Tribunal, ao passo que nos mantemos sempre à disposição para o diálogo e transparência já característicos do Banco do Nordeste.
Avaliação do Ministério da Mulher, da Família e dos Direitos Humanos
Conforme já informado pela CGTI, compulsando os autos, se verifica que a consultoria prévia do TCU resultou em excelentes frutos para a referida contratação, vez que deu oportunidade da área técnica rever alguns critérios referentes às especificações do objeto, que por si só, já geraram uma redução do custo, logo, uma vantajosidade econômica direta pra Administração.
Nessa linha, é importante registrar, sem adentrar nos aspectos técnicos da solução, que a queda do preço do objeto passou de R$ 8.710.622,88 (oito milhões, setecentos e dez mil seiscentos e vinte e dois reais e oitenta e oito centavos) para R$ 6.236.498,88 (seis milhões, duzentos e trinta e seis mil quatrocentos e noventa e oito reais e oitenta e oito centavos) , ou seja, uma diferença a menor de quase 30%, considerando apenas a reorquestração dos requisitos técnicos, sem afetar na qualidade e necessidades do Ministério.
[...]
Assim, resta clara a importância do acompanhamento prévio dos órgãos de controle em licitações mais complexas, como é o caso de solução de TIC, vez que gera um vínculo amistoso entre os órgãos e ainda, e mais importante, melhoria nas compras públicas, que por vezes são tão mal executadas, não por má fé ou interesse financeiro, mas por falta de orientação, de capacitação dos agentes públicos, e, em muitos casos, sua escassez.
Comungo pela ampliação desse tipo de intervenção, pois ela tem o condão de propiciar que qualquer inconsistência ou até irregularidade sejam sanadas ao tempo certo e com possibilidade real de correção/ajuste, não deixando assim, o 'leite derramar', causando a abertura de inúmeras medidas fiscalizatórias longas e dispendiosas, com extensões administrativas e até judiciais. O que gera, por conseguinte, em responsabilização de servidores, que em sua maioria, agem de boa fé, que erram, muitas vezes por algum desconhecimento e por motivação de fazer com que a Administração Pública siga com seu propósito, pois TODO serviço público bem prestado, tem por trás uma contratação pública envolvida, são compradores públicos atuando ali.
Avaliação das Centrais Elétricas do Norte do Brasil S.A (Eletronorte) 
A forma como foi conduzida permitiu que tanto a Administração, como o representante do Tribunal de Contas expusessem as justificativas pertinentes e, após o alinhamento, permitiu à Administração mitigar os riscos apresentados pelo TCU. Houve consenso no grupo de trabalho de que forma e conteúdo adotados foram pertinentes, com espaço para discussões com a finalidade de esclarecer todos os pontos levantados. A interação teve resultado positivo.
Avaliação do Instituto Federal de Educação de Santa Catarina- IFSC
Parabenizo a equipe pela iniciativa. Foi a primeira reunião que tivemos em conjunto com os auditores do TCU sobre o assunto, e foi realmente de grande valia para a Instituição. Espero que outras oportunidades possam acontecer para que possamos aprimorar nossos controles e aprender cada vez mais com este órgão.
Avaliação da Polícia Rodoviária Federal (PRF) 
Destacamos a importância do referido trabalho e parabenizamos toda equipe envolvida. Todas as ponderações foram totalmente pertinentes e permitiu que a equipe de planejamento da contratação revisse todos os riscos apresentados. Seria importante que tal ação pudesse ser estendida para as demais fases do processo licitatório.
Avaliação da Superintendência da Zona Franca de Manaus (Suframa) 
Reconhecemos a imensurável importância do trabalho desempenhado por esse órgão de controle e agradecemos pelas orientações e recomendações apresentadas pelas equipes de fiscalização.
Avaliação da Universidade Federal de Santa Maria (UFSM) 
Foi uma reunião muito proveitosa e de muita ajuda. Os auditores do TCU foram muito prestativos e ajudaram muito na solução dos problemas encontrados. A UFSM só tem a agradecer. Muito obrigado.
Avaliação Empresa Brasileira de Pesquisa Agropecuária (Embrapa) 
Essas ações preventivas ajudam os órgãos jurisdicionados a evitar falhas e eventuais prejuízos. É grande importância esse tipo de acompanhamento.
4. Resultados
26.	Conforme destacado no parágrafo 14, a quantidade total de certames avaliados foi grande. Uma listagem analítica seria, de certa forma, repetitiva para constar do presente relatório. Por esse motivo, relaciona-se, a seguir, as principais situações de editais que foram ajustados ou que foram revogados por iniciativa dos gestores, após reuniões com a equipe de acompanhamento, e que propiciaram redução significativa dos valores estimados das contratações.
4.1 Ministério da Cidadania (MC) 
	Objeto
	Pregão eletrônico 16/2020 (subscrições de licenças Microsoft 365) 

	Estimado original (R$) 
	4.206.042,45 (12 meses) 

	Estimado (R$) 
	5.791.758,25 (PE 27/2020 por 36 meses) 

	Adjudicado (R$) 
	5.560.250,84 (PE 27/2020 por 36 meses) 

27.	No dia 22/5/2020, foi encaminhado e-mail à Assessoria Especial de Controle Interno do MC solicitando justificativas dos quantitativos e modelo de licença estimados; e documentos relacionados à pesquisa de preços. Posteriormente, em 29/5/2020, foi encaminhado novo e-mail, solicitando que fosse esclarecido se todos os 3.500 computadores em que seriam instaladas as licenças pretendidas possuíam a versão anterior do Windows 10.
28.	A última solicitação de esclarecimento foi motivada pelo fato de que a fabricante Microsoft comercializa o software de escritório Office em diversos pacotes, sendo que a opção escolhida pelos gestores do MC continha, além do Office, o sistema operacional Windows 10 e outros softwares. Mas, em princípio, não havia sido identificada a razão para aquisição dessa versão. Ademais, normalmente, na aquisição de novos computadores já vem incluída essa versão do sistema operacional. Para efeito de comparação, o valor unitário da versão do Office com Windows para doze meses era de R$ 1.193,31, enquanto a versão equivalente sem o sistema operacional e os softwares extras era R$ 615,38, diferença aproximada de 94% do preço sem os softwares adicionais.
29.	No dia 29/5/2020 o MC suspendeu o pregão e no dia 4/6/2020 o revogou em definitivo, justificando essa medida devido à edição do Decreto 10.359/2020, de 20/5/2020, que transferia a Secretaria Especial da Cultura para o Ministério do Turismo.
30.	O PE 27/2020, que teve a sessão de lances no dia 11/8/2020, substituiu o pregão em tela. O valor estimado da nova contratação foi de R$ 5.791.758,25 para um período de 36 meses, enquanto o pregão anterior teve valor estimado de R$ 4.206.042,45 para 12 meses. Dessa forma, ajustando o valor do PE 16/2020 para 36 meses, a diferença entre os dois pregões é R$ 12.618.127,35 ([R$ 4.206.042,45 x 3] - R$ 5.791.758,25) .
31.	A mudança de valor ocorreu devido à diminuição do total de licenças de 3.500 para 2.750 e, principalmente, a distribuição do novo quantitativo em pacotes mais baratos que a versão escolhida inicialmente. A distribuição foi: 1.009 licenças do pacote Office 365 E1 (R$ 960,08) e 1.741 licenças do pacote Office 365 E3 (R$ 2.325,83) . Recorda-se que o valor unitário da licença anterior para 36 meses era R$ 3.579,93.
4.2 Agência Nacional de Transportes Terrestres (ANTT) 
	Objeto
	Pregão eletrônico 9/2020 (serviços de Apoio à Governança de TIC) 

	Estimado (R$) 
	7.817.763,08

32.	No dia 12/8/2020, foi encaminhado e-mail à Auditoria Interna da ANTT solicitando os documentos do planejamento da contratação exigidos na Instrução Normativa SGD/ME 1/2019; documentos relacionados à pesquisa de preço; memória de cálculo dos quantitativos em UST; e quais seriam as soluções de governança de TIC que atenderiam os requisitos definidos no Termo de Referência (TR) .
33.	A sessão de lances do pregão já havia ocorrido no dia 10/6/2020 e no dia que foram solicitadas as informações descritas no parágrafo anterior já haviam sido desclassificadas as cinco licitantes mais bem colocadas.
34.	No dia 17/8/2020, foram encaminhadas as informações solicitadas, incluindo acesso a toda a documentação do processo administrativo da licitação e foi indicado que, em decorrência da ausência de previsão orçamentária para a contratação, tanto em 2020 quanto em 2021, o Diretor Geral em exercício havia autorizado a revogação da licitação, situação que já havia sido publicada no Diário oficial da União no dia 14/8/2020.
35.	Nesse contexto, considerando que a licitação foi revogada, decidiu-se por não analisar de forma detida a documentação encaminhada. Contudo, merece registro que a revogação da licitação ocorreu dois dias após a solicitação das informações do pregão, sendo que já haviam passado dois meses da sessão de lances, cinco empresas haviam sido desclassificadas e os gestores da ANTT não souberam informar quais eram as possíveis soluções que atenderiam aos requisitos definidos no TR.
4.3 Tribunal Regional Do Trabalho Da 8ª Região (TRT8) 
	Objeto
	Pregão eletrônico 14/2020 (solução de Gerenciamento de Acesso Privilegiado

	Estimado original (R$) 
	23.254.966,55

	Estimado (R$) 
	  7.679.418,14

	Adjudicado (R$) 
	  7.199.487,02

36.	No dia 8/6/2020, foi encaminhado e-mail à Coordenadoria de Auditoria e Controle Interno do TRT8 solicitando cópia dos documentos do planejamento da contratação; documentos relacionados à pesquisa de preço; justificativas dos quantitativos estimados; memória de cálculo dos quantitativos de UST; quais seriam os critérios de qualidade e aceitabilidade dos serviços medidos em UST; quais seriam as soluções que atenderiam os requisitos técnicos definidos no TR, devendo-se indicar fabricante e software; e justificativa por permitir adesão à ata de registro de preços (ARP) .
37.	No dia 16/6/2020 foi realizada reunião com os gestores da TI, licitações e auditoria do TRT8 para apresentação dos riscos identificados no TR e planejamento da contratação.
38.	Os seguintes riscos foram discutidos durante a reunião do dia 16/6/2020: (i) sobrepreço; (ii) direcionamento da contratação decorrente de definição excessiva de requisitos e não justificados; (iii) ausência de critério de aceitabilidade e níveis de serviços; e (iv) ausência de catálogo de serviços.
39.	Após a reunião, ainda no dia 16/6/2020, a área de licitações do TRT8 indicou no sistema Comprasnet que havia decidido suspender o pregão a pedido da área de TI devido aos riscos sinalizados na reunião.
40.	O PE 34/2020, que teve a sessão de lances no dia 1º/12/2020, substituiu o PE 14/2020. O valor estimado da nova contratação foi reduzido para R$ 7.679.418,14, devido à exclusão de dois partícipes, à redução do quantitativo de licenças, à redução do preço de alguns itens e à exclusão do item referente aos serviços medidos em UST.
41.	O quantitativo originalmente estimado para o órgão gerenciador da ARP (TRT8) da solução de proteção e auditoria para servidores Windows / Linux foi de 1.000 licenças (item 2) e da solução para estações de trabalho foi de 4.000 licenças (item 3) . No edital da nova licitação, ambos os quantitativos foram reduzidos, respectivamente, para 368 e 2.818. Em termos monetários a redução do quantitativo proporcionou uma economia de pelo menos R$ 3,6 milhões.
42.	A redução do preço ocorreu no item referente ao suporte técnico especializado por sessenta meses, que reduziu o valor unitário de R$ 25.000,00 para R$ 16.354,07 e no item referente às licenças da solução de proteção e auditoria para estações de trabalho que reduziu de R$ 900,51 para R$ 414,74.
43.	Os serviços medidos em UST, que estavam estimados em R$ 1.183.720,00, foram excluídos da nova licitação.
44.	Registre-se que não foi possível realizar uma nova análise na documentação da licitação que substituiu o PE 14/2020 devido a outras licitações terem sido publicadas simultaneamente a ela e que necessitavam de maior atenção considerando os critérios de materialidade, risco e relevância.
4.4 Marinha Do Brasil (MB) 
	Objeto
	Pregão eletrônico 6/2020 (solução antispam) 

	Estimado original (R$) 
	7.433.496,02

	Estimado (R$) 
	1.902.811,50 (PE 13/2020) 

	Adjudicado (R$) 
	1.761.800,00 (PE 13/2020) 

45.	No dia 23/6/2020, foi encaminhado e-mail ao Controle Interno da Marinha do Brasil (MB) , solicitando documentos relacionados ao planejamento da contratação, sobretudo os estudos técnicos preliminares (ETP) e a pesquisa de preços.
46.	Posteriormente, após análise da documentação recebida, em 30/6/2020, foi realizada reunião com os gestores da MB, ocasião em que foram apresentados riscos relacionados à antieconomicidade, considerando as seguintes vulnerabilidades: (i) indícios de superdimensionamento da quantidade de licenças de software; (ii) ausência de memória de cálculo da estimativa do quantitativo total de licenças; (iii) ausência de avaliação de cenários alternativos; (iv) ; ausência da análise de custo total de propriedade das soluções alternativas viáveis; (v) fragilidade da pesquisa de preços.
47.	Quanto à fragilidade da pesquisa de preços, destaca-se a diferença entre as cotações de preços recebidas de empresas privadas, cuja faixa variou entre 169% e mais de 1.000%. O serviço de suporte técnico do fabricante e atualização por 36 meses e subscrição das licenças do software Antispam recebeu cotações que variaram 169%. Já as cotações dos serviços de instalação, migração, configuração, capacitação e documentação variaram mais de 1.000%.
48.	No dia 1/7/2020, foi publicado no Diário Oficial o aviso de suspensão do PE 6/2020, cujo motivo apresentado foi o de realizar a retificação do preço estimado. Em seguida, em 20/8/2020, com justificativa de 'inconveniência do ato administrativo com fulcro no interesse público', foi publicado o aviso de revogação do referido certame.
49.	Para substituir o PE 6/2020, foi publicado o PE 13/2020, com alterações que passam por: (i) diminuição do quantitativo de licenças de software e (ii) redução do valor estimado, que foi de R$ 7.433.496,02 para R$ 1.902.811,50, ou seja, uma redução de 74,4%. Destaca-se que a estimativa de preço do serviço de instalação, migração, configuração, capacitação e documentação, que no PE 6/2020 recebeu cotações com variação acima de 1.000%, reduziu 92% (de R$ 590.415,37 para R$ 45.813,30) .
50.	Registre-se que não foi realizada uma nova análise detida na documentação da licitação que substituiu o PE 6/2020 devido à baixa materialidade e a outras licitações terem sido publicadas simultaneamente a ela e que necessitavam de maior atenção considerando os critérios de materialidade, risco e relevância.
4.5 Universidade Federal de Sta. Maria/RS (UFSM) 
	Objeto
	Pregão eletrônico 51/2020 (solução de Firewall) 

	Estimado original (R$) 
	6.074.198,04

	Estimado (R$) 
	4.030.460,59 (PE 158/2020) 

	Adjudicado (R$) 
	2.372.360,00 (PE 158/2020) 

51.	Em 1º/7/2020, solicitou-se à Auditoria Interna da Universidade Federal de Santa Maria (UFSM) documentos relacionados ao planejamento da contratação, sobretudo os ETP e a pesquisa de preços.
52.	Após análise da documentação recebida, em 7/7/2020, foi realizada reunião com os gestores da UFSM acerca de riscos relacionados a: (i) indícios de deficiência na especificação do objeto; (ii) ausência de análise comparativa de soluções; (iii) ausência de análise de custo total de propriedade; (iv) ausência de detalhamento de memória de cálculo dos quantitativos e dos valores estimado; (v) ausência de detalhamento objetivo acerca da expansão do link para 5 GB e depois para 10 GB, como cronograma e impacto na utilização do firewall; (vi) ausência de análise técnica e econômica que demonstrasse o nexo causal e a razoabilidade da especificação diante de expansões futuras; (vii) ausência de detalhamento quanto à razoabilidade de exigência de throughput mínimo geral de 16 Gbps e 8 Gbps, para os itens 1 e 2, respectivamente; e (viii) indícios de deficiência na pesquisa de preço, com variação entre as cotações de preços superior a 300%.
53.	Diante da exposição dos riscos, os gestores da UFSM informaram que o pregão seria revogado e novo estudo mais amplo seria feito. Em 9/7/2020, foi publicado o aviso de revogação do referido pregão, o qual foi substituído pelo PE 158/2020, cujo valor total estimado é de R$ 4.030.460,59, o que representa uma redução de 33%. Nesse sentido, por exemplo, os dois primeiros itens do Pregão 51/2020, os quais somavam um quantitativo de quatro bens (firewalls) e que foram estimados por R$ 5.877.021,65, foram juntados em apenas um item (1) no Pregão 158/20200, também com um quantitativo de quatro firewalls, porém o preço estimado foi de R$ 3.503.491,76, resultando em uma redução de 40%. Nessa junção de itens, destaca-se que o novo pregão alterou o throughput mínimo para 5 Gbps, fato este que pode ter contribuído para a significativa redução no preço estimado.
54.	Registra-se, no entanto, que não houve análise detida do PE 158/2020, tendo em vista este não se enquadrar nos critérios de materialidade e relevância.
4.6 Instituto Federal de Santa Catarina (IFSC) 
	Objeto
	Pregão eletrônico 53/2020 (software backup) 

	Estimado original (R$) 
	5.112.347,80

	Estimado (R$) 
	   965.931,88 (PE 98/2020) 

	Adjudicado (R$) 
	   257.316,00 (PE 98/2020 - Apenas um item foi homologado, os restantes foram cancelados   no julgamento) 

55.	Após análise inicial, no dia 24/7/2020, foi encaminhado e-mail à Auditoria Interna do Instituto Federal de Santa Catarina (IFSC) , solicitando documentos relacionados ao planejamento da contratação, sobretudo os ETP e a pesquisa de preços.
56.	Posteriormente, após análise da documentação recebida, em 30/7/2020, foi realizada reunião com os gestores do IFSC, ocasião em que foram apresentados riscos relacionados à antieconomicidade, tendo em vista: (i) a ausência e fundamentação técnica e econômica da indicação de marca (solução Veeam) ; (ii) ausência de análise de cenários alternativos; (iii) ausência de análise comparativa de custos dos serviços, sem a respectiva fundamentação; (iv) ausência de fundamentação técnica e econômica para a escolha dos tipos de licenciamento: aquisição, renovação e upgrade; (v) ausência de fundamentação para realizar a mudança do tipo de licença Enterprise para Enterprise Plus; (vi) ausência de memória de cálculo do quantitativo de licenças; e (vii) deficiências na pesquisa de preços.
57.	Logo após a reunião, o IFSC registrou, no Comprasnet, evento de suspensão do referido pregão, cuja publicação no Diário Oficial ocorreu em 31/7/2020. Em 24/8/2020, foi publicado o aviso de revogação do certame. Em seguida, substituindo o PE 53/2020, foi publicado o edital do PE 98/2020, cuja sessão de lances ocorreu no dia 21/9/2020, com mudanças relevantes, das quais se destacam: (i) redução do número de itens do objeto, passando de doze para sete; (ii) redução de quantitativo de licenças; e (iii) redução de 81% do valor estimado originalmente, passando de R$ 5.112.347,80 para R$ 965.931,88. Registre-se que não foi realizada uma nova análise na documentação da licitação que substituiu o PE 53/2020 devido à baixa materialidade. 
4.7 Agência Nacional de Energia Elétrica (ANEEL) 
	Objeto
	Pregão eletrônico 16/2020 (solução de governança de dados) 

	Estimado original (R$) 
	12.248.102,33

	Estimado (R$) 
	  3.867.295,52 

	Adjudicado (R$) 
	  2.841.320,00

58.	Em 29/7/2020, foi encaminhado e-mail à Auditoria Interna da ANEEL, solicitando documentos relacionados ao planejamento da contratação, sobretudo os ETP e a pesquisa de preço.
59.	Após análise da documentação, no dia 6/8/2020, foi realizada reunião com os gestores da ANEEL para apresentação dos riscos identificados no TR e no planejamento da contratação. O risco de antieconomicidade da contratação foi discutido durante a reunião, a partir das seguintes vulnerabilidades encontradas: (i) ausência de fundamentação técnica e econômica para a escolha da modalidade de licenças perpétuas; (ii) ausência de análise de custo total de propriedade das soluções alternativas viáveis; (iii) indícios de deficiências na pesquisa de preços; e (iv) vulnerabilidades inerentes ao uso da metodologia UST.
60.	Com relação à ausência de fundamentação técnica e econômica para a escolha da modalidade de licenças perpétuas, foi apresentado aos gestores da ANEEL o fato de que os ETP não detalharam os diferentes modelos de prestação de serviços, além da modalidade de licenciamento perpétuo. Apesar de os ETP afirmarem que o modelo de licenciamento perpétuo fora escolhido devido à pesquisa de mercado realizada, constatou-se que as cotações de mercado utilizadas não apresentaram formas distintas de licenciamento. Ou seja, tal licenciamento perpétuo fora escolhido sem uma análise técnica e econômica de soluções possíveis e viáveis.
61.	Na mesma esteira da vulnerabilidade anterior, constatou-se também a ausência de análise de custo total de propriedade das soluções alternativas viáveis. Foi ressaltada aos gestores da ANEEL a importância de se levantar soluções diferentes e alternativas para a superação da respectiva necessidade de negócio e de se escolher a solução, considerando também a análise de custo total de propriedade de tais soluções, conforme a IN SGD/ME 1/2019, art. 11, incisos II e III.
62.	Quanto aos indícios de deficiências na pesquisa de preços, após análise dos documentos, foi apresentada aos gestores da ANEEL a significativa variação de preços entre as cotações, com diferenças da seguinte ordem: nos itens 1 e 7, mais de 1.000%; no item 2, até 165%; no item 3, até 436%; no item 4, até 201%; no item 5, até 383%; no item 6, até 90%; e no item 8, até 343%. Ademais, a maioria das cotações não especificou as soluções ofertadas. Foi esclarecido que a ausência de especificação da solução ofertada nas cotações inviabiliza a adequada comparação de preços, seja entre soluções diferentes ou entre soluções iguais, cabendo análises críticas sobre as cotações recebidas e, se couber, respectivas diligências, conforme IN SLTI/MP 5/2014 (então vigente) e a nova IN SGD/ME 73/2020.
63.	Em relação ao uso da metodologia UST, foram apresentados aos gestores da ANEEL os acórdãos do TCU 2.037/2019 e 1.508/2020, ambos do Plenário. Além disso, também foram apresentadas as vulnerabilidades encontradas, tais como: (i) ausência da planilha de custos e formação de preços; (ii) catálogo de serviços sem critérios de aceitabilidade acercada da qualidade e sem o quantitativo de UST de cada serviço; e (iii) ausência de memória de cálculo do quantitativo total de UST.
64.	Após reunião com a equipe do acompanhamento, a ANEEL republicou o edital do PE 16/2020 com diversas alterações, das quais se destacam: (i) redução do número de itens do objeto, passando de oito para seis; (ii) redução de 68% do valor estimado originalmente, passando de R$ 12.248.102,33 para R$ 3.867.295,52; (iii) substituição do licenciamento perpétuo de licenças pela modalidade de subscrição de licenças; (iv) utilização de indicadores de qualidade dos serviços; e (v) a supressão da utilização da metodologia UST.
4.8 Universidade Federal Fluminense (UFF) 
	Objeto
	Pregão eletrônico 65/2020 (equipamentos de rede Wi-Fi) 

	Estimado original (R$) 
	16.411.261,44

	Estimado (R$) 
	  4.305.430,00

	Adjudicado (R$) 
	  3.637.841,88 (Apenas três itens foram homologados, os restantes foram cancelados no julgamento) 

65.	Após análise inicial, no dia 12/8/2020, foi encaminhado e-mail à Auditoria Interna da Universidade Federal Fluminense (UFF) , solicitando documentos relacionados ao planejamento da contratação, sobretudo os ETP e a pesquisa de preços.
66.	Após análise da documentação recebida, não foi possível esclarecer os questionamentos iniciais. Dessa forma, em 18/8/2020, foi encaminhado novo e-mail, solicitando sobretudo: (i) a memória de cálculo que fundamentou a definição de todos os quantitativos de cada item; e (ii) as análises de cenários alternativos e de custo total de propriedade que fundamentaram a opção pela indicação de marca.
67.	Em 25/8/2020, a UFF respondeu à solicitação complementar de informações, esclarecendo que: (i) após a divulgação do edital do PE 65/2020, houve diversos questionamentos dos prováveis licitantes, razão pela qual o certame fora suspenso para revisão dos requisitos; (ii) houve divergência operacional no quantitativo a ser licitado e itens planejados pelo SiaCompras da UFF; (iii) a unidade técnica estava analisando o processo administrativo para definição de novos parâmetros a serem contratados; e (iv) que o referido pregão havia sido suspenso a partir de 21/8/2020. Todavia, apesar de a UFF ter encaminhado tais respostas, cumpre informar que a documentação solicitada no segundo e-mail não foi encaminhada. Tendo em vista a suspensão do certame, não houve novo pedido de informações.
68.	Posteriormente, o edital foi retificado e dentre as alterações realizadas, destacam-se as seguintes: (i) os itens 3 e 4, por exemplo, tiveram reduzidos os seus quantitativos de bens de 253 e 370 switches de acesso para 96 e 142, respectivamente, e considerando o quantitativo total de bens, houve redução de 64%, passando de 1.135 para 402 bens; (ii) o valor total estimado reduziu 73,76%, passando de R$ 16.411.261,44 para R$ 4.305.430,00. 
69.	Ressalta-se que não houve uma nova análise do edital retificado na época de sua republicação. 
4.9 Comando da Aeronáutica (Comaer) 
	Objeto
	Pregão eletrônico 2/2021 (solução de Inteligência de Negócios) 

	Estimado (R$) 
	17.649.184,70

70.	Em 20/2/2022, foi encaminhado e-mail à Auditoria Interna da Aeronáutica, solicitando: (i) a memória de cálculo dos quantitativos dos itens; (ii) os documentos relacionados a pesquisa de preços; (iii) a justificativa para utilização da métrica UMS; (iv) os critérios de aceitabilidade que seriam aplicados na prova de conceito; (v) a justificativa que fundamentou a vantagem de permitir adesão à ARP; (vi) a cópia do parecer da procuradoria, incluindo, no caso de o parecer ter indicado necessidades de adequações; (vii) as notas técnicas da equipe de planejamento e de licitação que, porventura, tenham sido elaboradas no sentido de atender ou desconsiderar os destaques; (viii) a autorização da Secretaria de Governo Digital (SGD) conforme prevista no § 2º do art. 1º da IN SGD/ME 1/2019; e (ix) a memória de cálculo da estimativa do custo total de propriedade das soluções alternativas (cenários) , cuja análise apontou conclusões acerca dos custos operacionais de cada cenário.
71.	Ademais, foram incluídos no e-mail citado acima dois atalhos para os Acórdão 2037/2019-TCU-Plenário de relatoria do Ministro-Substituto Augusto Sherman e 1.508/2020-TCU-Plenário de relatoria do Ministro-Substituto André Luís de Carvalho que tratam de riscos relacionados à utilização da métrica UST e similares.
72.	No dia 27/1/2020, o Chefe interino de Auditoria interna da Aeronáutica, informou por correio eletrônico que, em razão dos apontamentos efetuados, a organização havia decidido suspender a licitação e solicitou prorrogação de prazo por quinze dias para encaminhar as informações solicitadas.
73.	Em 8/2/2021, o Centro de Controle Interno da Aeronáutica encaminhou correio eletrônico informando que o Centro de Computação da Aeronáutica em Brasília, unidade demandante do serviço que deu origem ao PE 2/2021, havia solicitado o cancelamento do processo de contratação em razão de que a contratação não mais atendia às necessidades daquele Centro de Computação. 
INFORMAÇÕES ADICIONAIS
1. Fragilidades na elaboração de pesquisas de preços e definição de quantitativos
74.	Entre as fragilidades identificadas em processos de aquisições analisados durante o acompanhamento, desde a edição anterior, as pesquisas de preços mal elaboradas e as fragilidades nas definições de quantitativos a serem contratados, mostram-se sempre presentes. Também em processos de fiscalização anteriores, especialmente aquelas de orientação centralizada (FOC) , como os TC Processo 014.760/2018-5 e Processo 022.253/2019-0, essas fragilidades se mostraram recorrentes.
75.	Diante desse cenário, a Sefti vem estudando o tema, notadamente a legislação e a jurisprudência, a fim de identificar formas de trabalho que devem ser seguidas pelos gestores a fim de mitigar tais riscos. Como resultado, há material suficiente que pode ser consolidado na forma de nota técnica, que servirá como orientação para auditores do TCU e da CGU, além de poder ser divulgada junto aos gestores para que lhes sirva como uma espécie de guia.
76.	Nesse sentido, dada a importância do assunto, e o potencial transformador que essa sistematização da legislação e da jurisprudência possui, será proposto que os presentes autos retornem à Sefti a fim de que os estudos já efetuados possam ser consolidados na forma de nota técnica, que exprima os principais entendimentos acerca de pesquisa de preços e definição de quantitativos relacionados a contratações de soluções de TI.
2. Da contribuição do acompanhamento para a Sefti
77.	O trabalho realizado no acompanhamento, desde o seu primeiro ciclo (2019/2020) , engloba também o conhecimento, a análise e o estudo acerca de: (i) diversos objetos de TI; (ii) metodologias diferentes de precificação; (iii) modelos de execução e de gestão contratual; e (iv) riscos e boas práticas inerentes às contratações de TI. Com isso, destaca-se que as análises realizadas no âmbito deste trabalho também podem ser utilizadas como insumos na análise de denúncias e representações recebidas pela unidade técnica, seja no que diz respeito à procedência ou ao mérito desses processos.
78.	Ademais, nesse sentido, com o crescente conhecimento adquirido e a respectiva especialização, juntamente com o compartilhamento oportuno desse conhecimento no âmbito da unidade técnica, entende-se que este trabalho contribui, em alguma medida, para a crescente eficiência da Sefti na instrução processual. Tal eficiência pode ser traduzida por, ao longo dos últimos anos, sobretudo 2019 e 2020, o tempo médio de duração de processos de representação e denúncia ter diminuído significativamente, conforme se verifica no gráfico a seguir. Entende-se que os dados ainda são preliminares, mas devem ser acompanhados, a fim de se aferir se a tendência a menores prazos irá se manter.
 
79.	Ressalta-se, ainda, que a quantidade de processos de denúncias e de representações aumentou em 2020 em relação a 2019, passando de um total de 34 para 58.
80.	Portanto, além das contribuições que alcançam diversos órgãos e entidades da Administração Pública, por meio da melhoria de seus processos de contratações, pode-se afirmar que este acompanhamento coopera para o fortalecimento, o atingimento dos objetivos e a eficiência da Sefti, que, por sua vez, contribui para o aperfeiçoamento das ações deste Tribunal que visam a tornar mais eficientes e efetivos os o uso dos recursos públicos.
3. Capacitação em aquisições de TI
81.	Em função das fragilidades nos planejamentos das contratações identificadas nos dois ciclos do acompanhamento e como parte da estratégia da Sefti para melhoria das aquisições de soluções de TI promovidas por organizações públicas, teve início, em 1º/3/2021, a turma piloto do curso 'Aquisições de TI - Da origem da demanda ao resultado efetivo'. 
82.	A capacitação foi planejada a fim de auxiliar os gestores a minimizarem a ocorrência de uma série de falhas identificadas em contratações de TI nos últimos anos, a partir do estudo da legislação, da jurisprudência e da doutrina relacionadas, bem como do compartilhamento de boas práticas identificadas na Administração. O entendimento que norteou a elaboração do curso é que boa parte dos problemas identificados se devem a erros primários, que poderiam ser mitigados mediante qualificação das equipes de contratação. Nessa perspectiva, o curso conta com vídeo aulas, questionários de verificação de aprendizado, fórum de discussões e aulas online para aprofundamento e esclarecimento de dúvidas. O objetivo da oferta para a turma piloto é também colher feedback que permita fazer ajustes no curso antes da oferta em definitivo.
83.	Todo o material foi elaborado por auditores da Sefti, inteiramente à distância, com supervisão pedagógica do Instituto Serzedello Correa (ISC) . O conteúdo resumido do curso é o seguinte: Fundamentos e princípios; Planejamento de aquisições de TI; Pesquisa de preços e otimização das aquisições de TI; Fase externa e gestão contratual; e Tópicos especiais.
84.	Em sequência à turma piloto, serão oferecidas várias turmas, com foco em gestores de TI, auditores internos, responsáveis por área de contratações e consultores jurídicos, inclusive com oferta também para outros entes da federação.
CONCLUSÃO
85.	O presente trabalho teve como objetivo realizar o acompanhamento de editais para aquisições de bens e serviços de TI por órgãos e entidades da APF a partir de informações automatizadas fornecidas pelo sistema Alice, pelo monitoramento de notícias veiculadas diariamente nos meios de comunicação e, em especial, no conhecimento adquirido pela Sefti ao atuar em fiscalizações e representações anteriores com objetos semelhantes.
86.	No âmbito desta instrução, foram descritas a metodologia adotada (parágrafos 4-10) , as limitações ao trabalho (parágrafos 11-13) , os resultados alcançados (parágrafos 26-73) .
87.	Ademais, a Sefti poderá efetuar a consolidação dos principais entendimentos acerca de pesquisa de preços e definição de quantitativos relacionados a contratações de soluções de TI, por essa razão, será proposto o retorno dos autos à secretaria (parágrafos 74-76) .
88.	Por fim, foi destacado que em função das fragilidades nos planejamentos das contratações identificadas nos dois ciclos do acompanhamento e como parte da estratégia da Sefti para melhoria das aquisições de soluções de TI promovidas por organizações públicas, teve início, em 1º/3/2021, a turma piloto do curso 'Aquisições de TI - Da origem da demanda ao resultado efetivo' (parágrafos 81-84) .
PROPOSTA DE ENCAMINHAMENTO
89.	Ante todo o exposto, submetem-se os autos à consideração do Relator, Ministro André Luís de Carvalho, propondo:
89.1.	considerar cumprido o item 9.4 do Acórdão 915/2010-TCU-Plenário, tendo em vista as informações trazidas nos presentes autos;
89.2.	nos termos do art. 8º da Resolução-TCU 315/2020, fazer constar, na ata da sessão em que estes autos forem apreciados, comunicação do relator ao colegiado no sentido de retornar os autos à Sefti para que dê prosseguimento aos trabalhos de elaboração de nota técnica contendo a consolidação dos principais entendimentos acerca de pesquisa de preços e definição de quantitativos relacionados a contratações de soluções de TI, nos termos do art. 241, inciso II, do Regimento Interno do TCU e item 95.3 do Manual de Acompanhamento do TCU, aprovado pela Portaria-Segecex 27/2016.".
É o Relatório.

não há.

Não atuou.

ACOMPANHAMENTO DAS AQUISIÇÕES DE BENS E SERVIÇOS NA ÁREA DE TECNOLOGIA DA INFORMAÇÃO (TI). ADEQUAÇÃO E REVOGAÇÃO DE VÁRIOS PROCEDIMENTOS LICITATÓRIOS AINDA NA FASE DOS TRABALHOS DE CAMPO, COMO RESULTADO DA PRESENTE FISCALIZAÇÃO PELA SEFTI. INTEGRAL CUMPRIMENTO DO PRESENTE ACOMPANHAMENTO. RETORNO DO PROCESSO PARA A UNIDADE TÉCNICA.

ACOMPANHAMENTO (ACOM)

Secretaria de Fiscalização de Tecnologia da Informação (Sefti).

Trata-se de acompanhamento conduzido, durante o período de abril de 2020 a fevereiro de 2021, pela Secretaria de Fiscalização de Tecnologia da Informação (Sefti) sobre as aquisições de bens e serviços na área de tecnologia da informação (TI) promovidas por alguns órgãos e entes da administração federal com vistas a realizar, sistemática e tempestivamente, o controle sobre as aquisições e a mitigar o eventual desperdício de recursos público, tendo essa fiscalização sido determinada pelo item 9.4 do Acórdão 915/2020-TCU-Plenário.
2.	Como visto, o referido item 9.4 do Acórdão n.º 915/2020 teria sido prolatado pelo Plenário do TCU nos seguintes termos:
	" (...) 9.4. autorizar a nova realização de semelhante acompanhamento, nos termos do art. 19, § 5º, da Resolução TCU nº 269, de 2015, sobre as aquisições de bens e serviços de TI no âmbito da administração pública federal, aí incluídos, por exemplo, os Tribunais Superiores e os órgãos do Poder Legislativo, durante o período de 1º/4/2020 a 31/3/2021;".
3.	Para a realização, contudo, do aludido trabalho, a unidade técnica fundamentou a sua atividade, principalmente, sobre as ferramentas de TIC no TCU, tendo, por exemplo, empregado o sistema de Análise de Editais e Licitações (Alice) , além das notícias veiculadas diariamente pelos meios de comunicação e das auditorias anteriormente realizadas, e, desse modo, a Sefti  definiu os critérios para a seleção da amostra e analisou os editais sobre os bens e serviços de TIC, com a exceção para as commodities de TI, a partir das informações obtidas no Comprasnet, totalizando o valor de R$ 4.410.831.105,63 em recursos fiscalizados.
3.	Por esse prisma, a unidade técnica assinalou que o benefício quantitativo da presente fiscalização estaria estimado em R$ 4 bilhões para dois anos e o benefício qualitativo decorreria das seguintes métricas: (i) aumento do potencial de competitividade no certame, (ii) diminuição do risco de sobrepreço, (iii) aproximação entre o TCU e os gestores públicos com o principal foco na disseminação do conhecimento e das boas práticas, abandonando o caráter apenas punitivo; e (iv) aumento da sensação de expectativa de controle pelo efeito pedagógico e dissuasor.
4.	Ao longo do trabalho de fiscalização, a Sefti anotou a pronta ocorrência de benefícios para a administração pública em face, notadamente, do imediato ajuste em editais ou da eventual revogação de licitações em situações irregulares ou antieconômicas diante, especialmente, da frequência de ocorrências sobre as pesquisas de preço mal elaboradas e as fragilidades nas definições dos quantitativos a serem contratados.
5.	Bem se vê que esses achados seriam particularmente importantes, até porque possibilitariam, por exemplo, a reunião de material suficiente para ser consolidado em notas técnicas com vistas à subsequente orientação dos auditores na secretaria do TCU e na CGU, tendo a unidade técnica anotado, então, o cumprimento do item 9.4 proferido pelo Acórdão 915/2020-TCU-Plenário, com o posterior retorno do processo à Sefti para o prosseguimento do feito pelos trabalhos de elaboração das aludidas notas técnicas em prol da consolidação dos principais entendimentos sobre a pesquisa de preços e a definição dos quantitativos nas contratações de soluções de TIC, em sintonia, aí, com o art. 241, II, do RITCU.
6.	Eis que, para além desses anunciados benefícios resultantes da presente fiscalização, a Sefti realizou o valoroso trabalho em prol do aperfeiçoamento da governança nas aquisições de soluções de TIC, consistindo, ainda, no desenvolvimento da turma piloto no curso de "Aquisições de TI - Da origem da demanda ao resultado efetivo" com o intuito de, a partir do conhecimento acumulado pela unidade técnica, contribuir para a capacitação dos gestores públicos, buscando minimizar a recorrência das falhas identificadas nas contratações de TIC durante os últimos exercícios financeiros.
7.	Ao enaltecer, portanto, a presente atuação da unidade técnica, o TCU pode assinalar o cumprimento da determinação prolatada pelo item 9.4 do Acórdão 915/2020-TCU-Plenário, diante dos elementos de convicção até aqui obtidos neste processo, sem prejuízo de promover o retorno do presente processo à Sefti para o prosseguimento do feito pelos trabalhos de elaboração das aludidas notas técnicas em prol da consolidação dos principais entendimentos, entre outros, sobre a pesquisa de preços e a definição dos quantitativos nas contratações de soluções de TIC.
Ante o exposto, pugno pela prolação do Acórdão ora submetido a este Colegiado.
TCU, Sala das Sessões, em 21 de julho de 2021.
Ministro-Substituto ANDRÉ LUÍS DE CARVALHO
Relator